【裁判字號】    99,交聲更(一),6
【裁判日期】    990730
【裁判案由】    違反道路交通管理處罰條例聲明異議
【裁判全文】
臺灣基隆地方法院交通事件裁定     99年度交聲更(一)字第6號
移送機關即  臺北市交通事件裁決所
原處分機關
異  議  人  甲○○
即受處分人
上列異議人即受處分人因違反道路交通管理處罰條例案件，對於
臺北市交通事件裁決所於民國99年4月19日所為北市裁罰字第裁
22－AEU281271號裁決處分聲明異議，本院於99年4月30日以99年
度交聲字第150號裁定後，原處分機關不服，提起抗告，經臺灣
高等法院於99年6月29日以99年度交抗字第1393號裁定將原裁定
撤銷，發回本院更為裁定如下：
    主  文
原處分撤銷。
甲○○汽車駕駛人，駕駛汽車經測試檢定酒精濃度超過規定標準
，吊扣駕駛執照拾貳個月，並應接受道路交通安全講習。
    理  由
一、原處分意旨略以：異議人即受處分人（下稱異議人）甲○○
    於民國95年3 月19日下午1 時33分許，騎乘車牌號碼DLZ-22
    8 號輕型機車，行經臺北市○○街215 巷口處，為警攔檢查
    獲因「酒駕0.58mg/L」之違規，故依道路交通管理處罰條例
    第35條第1 項第1 款、第24條第1 項第2 款（裁決書漏引該
    款項）之規定，裁處異議人罰鍰新臺幣（下同）45,000元，
    並吊扣駕駛執照12個月及施以道路安全講習，雖異議人該案
    同時犯公共危險罪，經臺灣臺北地方法院檢察署檢察官以95
    年度偵字第4571號為緩起訴處分確定，緩起訴期間為1年，
    然「緩起訴」處分最終使被告免於受刑事追訴之效果與「不
    起訴」處分效果相同，性質上並非刑罰，核與行政罰法第26
    條所稱一事不二「罰」之要件不合，受緩起訴處分之人自不
    得以其已履行該處分所附帶內容為由，主張同一行為免受行
    政罰等語。
二、聲明異議意旨略以：異議人已因同件酒醉駕車涉刑法公共危
    險罪，經臺灣臺北地方法院檢察署檢察官以95年度偵字第45
    71號緩起訴處分書，命異議人向財團法人現代婦女教育基金
    會支付緩起訴處分金20,000元，其業經刑事法律為處罰，原
    處分機關裁決罰鍰45,000元，揆諸行政罰法第26條第1 項前
    段規定，即有違一事不二罰，為此聲明異議，請求准予撤銷
    罰款之處分云云。
三、按汽車駕駛人有飲用酒類或其他類似物後其吐氣所含酒精濃
    度超過每公升0.25毫克或血液中酒精濃度超過百分之0.05以
    上之情形者，不得駕車，道路交通安全規則第114 條第2 款
    定有明文。次按汽車駕駛人，駕駛汽車經測試檢定有酒精濃
    度超過規定標準之情形者，處15,000 元以上60,000 元以下
    罰鍰，並當場移置保管該汽車及吊扣其駕駛執照1 年；汽車
    駕駛人，有第35條第1 項規定之情形者，應接受道路交通安
    全講習，道路交通管理處罰條例第35條第1 項第1 款、第24
    條第1 項第2 款亦有明定。
四、經查：
  (一)按行政罰法第26條規定：「一行為同時觸犯刑事法律及違反
    行政法上義務規定者，依刑事法律處罰之。但其行為應處以
    其他種類行政罰或得沒入之物而未經法院宣告沒收者，亦得
    裁處之。前項行為如經不起訴處分或為無罪、免訴、不受理
    、不付審理之裁判確定者，得依違反行政法上義務規定裁處
    之」，其所揭示之所謂「一事不二罰」原則，探究其立法目
    的，無非以一行為同時觸犯刑事法律及違反行政法上義務規
    定時，由於刑罰與行政罰同屬不法行為之制裁，而刑罰之懲
    罰作用較強，依刑事法律處罰即足資警惕，實無一事二罰再
    處行政罰之必要，但罰鍰以外之沒入或其他種類行政罰，因
    兼具維護公共秩序之作用，為達行政目的，行政機關仍得併
    予裁處。又此所稱「其他種類行政罰」，係指違反行政法上
    之義務應受「裁罰性」之「不利處分」而言，依行政罰法第
    2條規定，應包括限制或禁止行為之吊扣證照處分及警告性
    之講習處分在內。至於刑事訴訟法第253條之1所指之緩起訴
    處分，係介於起訴與微罪職權不起訴間之緩衝設計，而在內
    容及要件上與依刑事訴訟法第252條所為之不起訴處分均有
    所不同，又檢察官對被告為緩起訴處分時，依刑事訴訟法第
    253條之2第1項規定得課被告予一定之負擔或指示，其中緩
    起訴之被告若依檢察官緩起訴處分命令，向公益團體繳納捐
    款，即係履行檢察官為緩起訴處分命令，該等金錢給付，並
    得為民事強制執行名義，受處分人因上開緩起訴處分而剝奪
    其財產權，主觀上前揭金錢給付義務亦具有強制性、懲罰性
    ，雖不若易科罰金係以支付金錢作為自由刑之替代，惟經由
    緩起訴處分條件之履行使其免於遭檢察官發動起訴程序，仍
    具有替代刑罰之效果，實質上應屬於行政罰法第26條第1項
    所稱之「刑事法律處罰」，而有行政罰法第26條第1項「一
    事不二罰」規定之適用（參照本院暨所屬法院98年法律座談
    會刑事類提案第24號研討結果）。
  (二)本件受處分人甲○○於前揭時、地，飲酒後仍騎乘車牌號碼
    號DLZ-228輕型機車，為臺北市政府警察局大同分局員警當
    場攔查，經測試其呼氣所含酒精濃度達每公升0.58毫克，員
    警乃以受處分人違反道路交通管理處罰條例第35條第1項第1
    款之行為製單舉發等事實，為受處分人所不爭執，復有臺北
    市政府警察局95年3月19日北市警交字第AEU281271號舉發違
    反道路交通管理事件通知單在卷可稽；且受處分人甲○○亦
    因同一事實而涉犯刑法第185條之3之公共危險罪，業經臺灣
    士林地方法院檢察署檢察官於95年4月18日以95年度偵字第
    4571號緩起訴處分書為緩起訴處分，緩起訴期間為1年，受
    處分人應於緩起訴處分確定後3個月內向財團法人現代婦女
    教育基金會支付20,000元，而上開緩起訴處分於95年5月29
    日確定，緩起訴期間自95年5月29日起至96年5月28日止等情
    ，有前開緩起訴處分書、臺灣士林地方法院檢察署檢察官執
    行緩起訴處分命令通知書、本院被告前案紀錄表附卷可憑，
    。是受處分人依檢察官命令支付緩起訴處分金20,000元，此
    雖非刑法所定刑罰之種類，惟已對受處分人名譽、心理產生
    相當制約並影響其財產等權益，亦應可實質該當行政罰法第
    26條第1項所規定之「依刑事法律處罰」。是原處分機關依
    道路交通管理處罰條例第35條第1項第1款規定，對受處分人
    上開酒後駕車之違規行為予以裁罰時，除其行為應處以其他
    種類行政罰即吊扣駕駛執照12個月，施以道路交通安全講習
    部分，仍得予以裁處外，依行政罰法第26條第1項前段規定
    ，即應依刑事法律處罰之，不得再依道路交通管理處罰條例
    第35條第1項第1款之規定裁處罰鍰。
  (三)復按違反行政法上義務之處罰，以行為時之法律或自治條例
    有明文規定者為限，行政罰法第4條定有明文。是行政機關
    應依法律而為行政行為，就對人民自由權利所為之限制，須
    有法律或經法律授權行政機關訂定之法規命令明文規定，始
    得為之，此為民主法治國家之基本原則。故對於違反社會性
    程度輕微之行為，處以罰鍰、沒入或其他種類行政罰，雖較
    諸對侵害國家、社會、個人法益等科以刑罰之行為情節輕微
    ，惟本質上亦屬對於人民自由或權利之不利處分，其應適用
    處罰法定主義，自無不同。為使行為人對其行為有所認識，
    進而擔負其在法律上應有之責任，自應以其違反行政法上義
    務行為時之法律或經法律授權行政機關訂定之法規命令有明
    文規定者為限（參照行政罰法第4條立法理由）。而道路交
    通管理處罰條例第35條第8項：「前項汽車駕駛人，經裁判
    確定處以罰金低於本條例第92條第3項所定最低罰鍰基準規
    定者，應依本條例裁決繳納不足最低罰鍰之部分。」之規定
    ，係於94年12月28日修正公布，95年7月1日施行。本件受處
    分人之違規行為發生於95年3月19日，是受處分人行為時，
    道路交通管理處罰條例第35條第8款之規定尚未施行生效，
    基於行政罰法第4條所揭櫫之處罰法定主義，自不得於受處
    分人經緩起訴而支付處分金後，就其未達道路交通管理處罰
    條例第92條第3項所定最低罰鍰基準，依道路交通管理處罰
    條例第35條第8項裁決繳納不足最低罰鍰，併此說明。
五、綜上所述，受處分人確有於前揭時、地，飲酒後仍騎乘車牌
    號碼DLZ-228號輕型機車，經測試檢定酒精濃度超過規定標
    準之違規行為，原處分機關依前開條例第35條第1項第1款、
    第24條第1項第2款（裁決書漏引該款項）之規定，裁處施以
    道路交通安全講習及吊扣駕駛執照12個月之其他種類行政罰
    部分，於法並無不合；至原處分裁處異議人罰鍰45,000 元
    之行政裁罰部分，有違行政罰法第26條第2項之「一事不二
    罰」之規定，即難認為允當，應由本院將原處分有關裁處罰
    鍰部分撤銷，以資適法。從而，本件聲明異議為有理由，應
    由本院將原處分撤銷，自為裁罰如主文第2項所示，以期適
    法。
六、據上論斷，應依道路交通案件處理辦法第20條前段，裁定如
    主文。
中    華    民    國    99    年    7     月    30    日
                  交通法庭法    官  鄭培麗
以上正本證明與原本無異。
對於本件裁定如有不服，應於送達後5日內， 向本院提出抗告書
狀，敘述抗告之理由，抗告於臺灣高等法院。
中    華    民    國    99    年    7     月    30    日
                          書 記 官  湯惠芳

司法院資訊處製作；財團法人民間司法改革基金會備份。
